【裁判字號】    90,訴,403
【裁判日期】    900919
【裁判案由】    偽造文書等
【裁判全文】
臺灣基隆地方法院刑事判決                            九十年度訴字第四三號
    公  訴  人  臺灣基隆地方法院檢察署檢察官
    被      告  丁○○
                丙○○
右列被告因偽造文書等案件，經檢察官提起公訴（九十年度偵字第二四一六、二六五
四號），本院判決如左：
    主      文
丁○○共同連續行使偽造私文書，足以生損害於他人，處有期徒刑拾月，緩刑年。
丙○○共同連續行使偽造私文書，足以生損害於他人，處有期徒刑拾月。
    事      實
一、丁○○、丙○○為母子關係，二人於民國（下同）八十五年六月十日，在基隆市
    ○○路六十五巷九十號住處，以丁○○自任互助會會首，共同召集每人每會新台
    幣（下同）一萬元之互助會，會員連會首共計六十會，採內標制，會期至九十年
    四月十日止，每月十日開標一次。詎會期進行中，丙○○因生意失敗致向地下錢
    莊借款週轉，急需現金清償屆期之借款，丁○○、丙○○竟共同基於意圖為自己
    不法所有及行使偽造私文書之概括犯意聯絡，自八十七年四月十日起至八十八年
    十二月十日止其中九次開標時，連續冒用未到場競標之會員乙○○、偕劉寶彩（
    即會單上偕太太、美珠）、張美員等人名義，以二千元至二千七百元不等之金額
    ，偽填競標利息於標單上（標單均於開標後丟棄而滅失），並於開標時持前開標
    單輔以現場喝名參與競標，謊稱係其所喝名之乙○○、偕劉寶彩、張美員等人得
    標，再向互助會當次活會會員詐稱係被冒標人得標，致其他活會會員陷於錯誤，
    而繳付會款予丁○○、丙○○，足以生損害於乙○○、偕劉寶彩、張美員等人及
    其他活會會員，共詐得會款約四百餘萬元，悉數由丙○○持以清償積欠地下錢莊
    借款。迨於八十八年十二月間該互助會無故宣告停會，丁○○、丙○○於偵查犯
    罪職權之機關尚不知何人為冒標行為者前，即主動至台灣基隆地方法院檢察署檢
    察官自首上情而願接受裁判。
二、案經台灣基隆地方法院檢察署檢察官自動檢舉偵查起訴。
    理      由
一、右揭犯罪事實，業據被告丁○○、丙○○於本院審理中坦承不諱，核與告訴人代
    理人陳增機於本院審理時所指述之情節相符，並經證人即會員偕劉寶彩、邱蔡彩
    娥、張金鳳、張進宏、方枝海、張莊金鵝、陳坑潭、甲○○、戊○○、蔡子財、
    蔡春櫻等人分別於檢察官、本院審理時證述明確，復有互助會單及被告製作之活
    會死會會員紀錄各一紙在卷可稽，被告渠等之自白顯與事實相符，事證明確，其
    等犯行洵堪認定，應依法論科。
二按刑法第二百十條之偽造私文書罪，固須以無制作權之人，捏造或冒用他人名義
    而制作文書，並足以生損害於公眾或他人為要件，但此制作名義人，不以形式上
    表現於文書內為必要，倘依習慣或特約，諸如以言詞、動作、筆跡、內容、慣用
    語、特殊制作方式、專用信籤等方法，實質上使人得知係以他人名義制作，足以
    表示一定用意之證明者，因已妨害該制作名義人之信用，可生損害於公眾及他人
    ，依同法第二百二十條第一項規定，仍應論以偽造準私文書罪。我國民間互助會
    ，係由會首召募會員參加所組成，每次標會時，通常由欲標取會款之會員，在空
    白紙條上，或僅書立其姓名、綽號及數字者，甚或僅書寫數字而未書立其姓名、
    綽號，而另以上開言詞等方法表示係何會員所出具者，則依習慣或特約均足以辨
    明係該會員以所書數字為標息金額參加競標之標單，自應以私文書論（最高法院
    八十九年度台上字第一三一九號判決參照）。查被告以言詞方式假冒會員乙○○
    、偕劉寶彩、張美員等人名義標會，並填寫標會單金額，依習慣係表示該會員以
    所書立之標息金額標取會款，此標會單，依刑法第二百二十條第一項規定以文書
    論之私文書。被告偽造該項標會單後並持以行使，自足生損害於乙○○、偕劉寶
    彩、張美員及其他活會會員，所為係犯刑法第二百十六條、第二百十條之行使偽
    造私文書罪，偽造之低度行為復為行使之高度行為所吸收，不另論罪；被告以行
    使偽造私文書之行為，向各活會會員詐取財物，係犯數刑法第三百三十九條第一
    項之詐欺取財罪名，其一行為使各活會會員陷於錯誤而交付會款，係觸犯數詐欺
    罪名，屬同種想像競合犯，應從一重處斷。被告先後多次詐欺取財、行使偽造私
    文書犯行，時間緊接，所犯為構成要件相同之罪名，顯係基於概括犯意為之，均
    為連續犯，應各依刑法第五十六條規定以一罪論，並加重其刑；又前開行使偽造
    私文書罪與連續詐欺取財二罪間，具有方法結果之牽連關係，應從一重之行使偽
    造私文書罪處斷。又被告丁○○、丙○○於冒標後，於有偵查犯罪職權之機關尚
    不知何人為冒標犯罪行為者前，即主動至台灣基隆地方法院檢察署向該署檢察官
    陳述其等冒標之經過，並接受裁判等情，核與自首條件相符，應依法減輕其刑。
    而被告丁○○、丙○○就上開犯行間，有犯意之聯絡及行為分擔，為共同正犯。
    爰審酌被告二人無前科紀錄，素行良好，因被告丙○○個人理財不當積欠地下錢
    莊借款，竟起意冒標所召互助會之會款之犯罪動機，犯罪行為九次，所詐得會款
    約四百餘萬元（實際詐欺金額不詳），及其犯後已與部分之活會會員達成和解，
    有前開和解書一紙附卷可憑，併其犯罪後坦承犯行，態度尚稱良好等一切情狀，
    量處如主文所示之刑。又被告丁○○前未曾受有期徒刑以上刑之宣告，此有本院
    被告全國前案紀錄表一份附卷可憑，本次因其子一時週轉困難而冒標互助會款，
    事後已坦承犯行，深具悔意，經此刑之宣告後，應知警惕而無再犯之虞，本院因
    認暫不執行其刑為當，予以宣告緩刑三年，用啟自新。至被告二人冒標所偽填競
    標利息之標單數紙，均已於每次開標後當場將標單丟棄而滅失，業據被告陳明在
    卷，爰不予宣告沒收，併此敘明。
三、公訴意旨另以：被告丁○○、丙○○共同基於同一行使偽造私文書及詐欺取財之
    概括犯意，於前揭時間地點，另冒標蔡子財、蔡捧菊、邱蔡彩娥、張榮財、美雲
    、張金鳳、何秀珠等活會會員，因認被告二人另涉有行使偽造私文書及詐欺取財
    罪嫌云云。訊據被告堅決否認前揭犯行，辯稱：伊僅冒標九會，且是以乙○○、
    偕劉寶彩、張美員等人名義重複冒名得標，未曾冒用蔡子財、蔡捧菊、邱蔡彩娥
    、張榮財、美雲、張金鳳、何秀珠之名義標會等語。經查被告所召集之上開互助
    會於八十八年十二月十日第四十四會標會宣告停會時，未得標之活會會員應僅十
    七會，但尚有二十六會活會未得標之事實，業據被告自承在卷，核與告訴代理人
    指訴之情節相符，並有活會會員統計表一紙附卷可稽，足證被告辯稱其僅有冒標
    九會之事實應屬無訛，公訴人認被告共計冒標蔡子財等十會活會，顯有誤會。又
    會單上記載「美雲」之互助會為證人甲○○所參加，該會已得標為死會等情，業
    據證人甲○○到庭證述屬實，且亦無其他積極證據足證被告所冒標之九會活會中
    有以蔡子財、蔡捧菊、邱蔡彩娥、張榮財、美雲、張金鳳、何秀珠等名義標取互
    助會之情事。綜上所述，公訴人所指被告二人此部分之犯行，均不能證明其犯罪
    ，惟公訴人認此部分與前開論罪科刑部分有裁判上一罪之關係，爰不另為無罪判
    決之諭知，附此敘明。
四據上論斷，應依刑事訴訟法第二百九十九條第一項前段，刑法第二十八條、第五
    十六條、第二百十六條第二百十條第二百二十條第一項、第三百三十九條第
    一項、第五十五條、第七十四條第一項、第六十二條前段，罰金罰鍰提高標準條
    例第一條前段，判決如主文。
本案經檢察官劉嶽承到庭執行職務
中      華      民      國    九十      年      九      月     十九     日
                                      臺灣基隆地方法院刑事第二庭
                                          法  官  汪  梅  芬
右正本證明與原本無異。
對於本件判決如有不服，應於收受送達後十日內，向本院提出上訴書狀，上訴於臺灣
高等法院，並按他造當事人之人數附具繕本。
                                          書記官  黃  致  祥
中      華      民      國      九十      年     九     月     二十     日
【附錄論罪法條】
刑法第二百十條：
偽造、變造私文書，足以生損害於公眾或他人者，處五年以下有期徒刑。
刑法第二百十六條：
行使第二百十條至第二百十五條之文書者，依偽造、變造文書或登載不實事項或使登
載不實事項之規定處斷。
刑法第二百二十條第一項：
在紙上或物品上之文字、符號，依習慣或特約，足以為表示其用意之證明者，關於本
章及本章以外各罪，以文書論。
刑法第三百三十九條第一項：
意圖為自己或第三人不法之所有，以詐術使人將本人或第三人之物交付者，處五年以
下有期徒刑、拘役或科或併科一千元以下罰金。


司法院資訊處製作；財團法人民間司法改革基金會備份。
